---
title: "Anatomia das árvores (filogenéticas)"
format:
  html:
    code-copy: true
    code-tools:
      source: true
      toggle: true # Opcional: esconde o botão de ocultar/mostrar códigos se não quiser
---

:::callout-note
Em construção...
:::

## Árvores filogenéticas

Nessa seção iremos compreender como identificar as principais estruturas 
   de uma árvore filogenética, extrair informações referentes a identidade
   dos tips, nós, ramos e suas respectivas idades. 
   
Ao fim dessa aula você deve ser capaz de identificar os principais elementos
   que compõe uma árvore filogenética, extrair suas informações, editar as 
   árvores, interoperabilizar os formatos existentes e dominar funções 
   básicas de plotagem de árvores.


## Formatos manejáveis das árvores filogenéticas

Para essa prática utilizaremos os seguintes pacotes:

```{r,eval=FALSE}
library(geiger)
library(ape)
library(phytools)
```




## Manejo e processamento das árvores 


## Diferentes formas de representar a estrutura de árvores

Existem algumas situações que o formato da informação da estrutura da 
   árvore não é muito amigável para manipulação nem para compreensão de 
   seus detalhes, por exemplo, verificar quem são todos os descendentes e 
   os clados filhos de um determinado ancestral. Para tornar essa tarefa menos
   complicada podemos transformar a árvore em formatos mais amigáveis para 
   manipulação, por exemplo, data frames. 
   
```{r, eval=FALSE}
library(tidytree)
```

O pacote `tidytree` possibilita manipular a estrutura da árvore filogenética
   seguindo o paradigma de programação funcional utilizado em pacotes mais 
   recentes como `tidiverse` e `dplyr`

## Exercícios para praticar

1. 

2. 

3. Plote a árvore filogenética simulada usando três representações visuais 
    distintas


## Slides da aula 

Aqui você encontra a apresentação associada a esse tópico

[Tela cheia 📺](slides.qmd)

```{=html}
<iframe class="slide-deck" src="slides.html" height="420" width="750" style="border: 1px solid #2e3846;"></iframe>
```
