---
title: "Árvores 🌳 filogenéticas"
format:
  html:
    code-copy: true
    code-tools:
      source: true
      toggle: true # Opcional: esconde o botão de ocultar/mostrar códigos se não quiser
---

:::callout-note
Em construção...
:::

### Objetivo
Introduzir conceitualmente e operacionalmente filogenias em um contexto de estudos evolutivos, ecológicos, biogeográficos, macroecologicos e integrativo destes temas.
Esta aula é referente a primeira aula da disciplina de Ecologia Filogenética.

### Conteúdo 
Nessa aula apresentarei o significado das filogenias, o que elas representam e que tipo de informações conseguimos extrair a partir delas. Apresentarei também, brevemente, como as filogenias podem ser criadas, levando em conta principalmente informações moleculares com métodos de inferência de máxima verossimilhança. Por fim apresentarei como as filogenias podem ser operacionalizadas, ou seja, representadas de modo que possamos processá-las e manipulá-las como um dado/informação. Como podemos extrair as informações que vimos conceitualmente a partir das estruturas de dados de filogenias, quais bases de dados podem ser utilizadas.

### Atividades
- Quizz com o app [`treethinking`](https://github.com/KlausVigo/tree_thinking) de autoria do [Klaus Schliep]()
- Exercícios envolvendo manipulação e processamento de dados filogenéticos (@sec-exercicios)
- Simulação de árvores filogenéticas utilizando utilizando modelos de birth-death com o pacote [`geiger`](https://cran.r-project.org/web/packages/geiger/index.html)


## Árvores filogenéticas

Nessa seção iremos compreender como identificar as principais estruturas 
   de uma árvore filogenética, extrair informações referentes a identidade
   dos tips, nós, ramos e suas respectivas idades. 
   
Ao fim dessa aula você deve ser capaz de identificar os principais elementos
   que compõe uma árvore filogenética, extrair suas informações, editar as 
   árvores, interoperabilizar os formatos existentes e dominar funções 
   básicas de plotagem de árvores.


## Formatos manejáveis das árvores filogenéticas

Para essa prática utilizaremos os seguintes pacotes:

```{r,eval=FALSE}
library(geiger)
library(ape)
library(phytools)
```




## Manejo e processamento das árvores 


## Diferentes formas de representar a estrutura de árvores

Existem algumas situações que o formato da informação da estrutura da 
   árvore não é muito amigável para manipulação nem para compreensão de 
   seus detalhes, por exemplo, verificar quem são todos os descendentes e 
   os clados filhos de um determinado ancestral. Para tornar essa tarefa menos
   complicada podemos transformar a árvore em formatos mais amigáveis para 
   manipulação, por exemplo, data frames. 
   
```{r, eval=FALSE}
library(tidytree)
```

O pacote `tidytree` possibilita manipular a estrutura da árvore filogenética
   seguindo o paradigma de programação funcional utilizado em pacotes mais 
   recentes como `tidiverse` e `dplyr`

## Exercícios para praticar {#sec-exercicios}

1. Simule uma árvore filogenética e mapeie todos os ancestrais de todos os tips, 
    ou seja, desde o tempo zero até a raiz.

```{r, eval=FALSE}
#| code-fold: true
#| code-summary: "Clique para ver a resolução do exercício"

set.seed(42)

```

2. Simule uma filogenia com 50 espécies. Após a simulação insira mais 4 espécies
   na filogenia. Faça esses inserções de duas formas. Uma, inserindo na 
   metade do ramo de qualquer outra espécie já presente, outra inserindo em um 
   nó que liga pelo menos 10 espécies.

```{r, eval=FALSE}
#| code-fold: true
#| code-summary: "Clique para ver a resolução do exercício"

set.seed(42)

```
   
3. Utilizando a mesma árvore simulada no exercício anterior. Calcule o 
   comprimento do ramo que leva até o tip de cada espécie. O que esse ramo 
   indica em termos de informação evolutiva?

```{r, eval=FALSE}
#| code-fold: true
#| code-summary: "Clique para ver a resolução do exercício"

set.seed(42)

```   
   
### Referências e recursos utilizados nesta aula 

- Pacote [treethinking](https://github.com/KlausVigo/tree_thinking) contendo 
    alguns quizes em relação a estrutura de árvores filogenéticas
<!-- - Shiny app `phylomapper`  -->
- Material do Nick Matzke com uma introdução ao [pensamento filogenético e interpretação de árvores](http://phylo.wikidot.com/tree-thinking-with-r)
- Explicação simples e com exemplos pequenos sore como funciona o 
[método de verossimilhança (likelihood)](https://joelvelasco.net/teaching/129/foster01-idiotslikelihood.pdf)

## Slides da aula e arquivos de apoio

<a href="arquivos/slides.pdf"
   download
   style="
     display:inline-block;
     padding:12px 24px;
     background:#0d6efd;
     color:white;
     text-decoration:none;
     border-radius:8px;
     font-weight:bold;">
    📥 Download dos scripts
</a>

Aqui você encontra os slides apresentados em aula sobre esse tópico

[Tela cheia 📺](slides.qmd)

```{=html}
<iframe class="slide-deck" src="slides.html" height="420" width="750" style="border: 1px solid #2e3846;"></iframe>
```
